---
title: "GSEA"
author: "Diego Ramirez Espinosa"
date: "`r Sys.Date()`"
output: html_document
---

#Cambio de nombres de genes
Primero necesitamos cambiar los nombres de los genes a una anotación que pueda ser identificada correctamente por el software, en este caso queremos convertir nuestros transcritos y nombres de proteina en IDs de ENSEMBL para genes


```{r, eval = F}
#Este codigo es para otras comparaciones, creando objetos res nuevos
res <- results(dds_filtered, contrast = c("condition", "LPS_15", "LPS_4h"))
res <- na.omit(res)
if (any(is.na(row.names(res)))){
  row.names(res) <- 1:nrow(res)
}
```

```{r, eval = F}
#BiocManager::install("biomaRt")
library(biomaRt)
#devtools::install_version("dbplyr", version = "2.3.4")
DF <- as.data.frame(res)
DF <- tibble::rownames_to_column(DF, "ID")
name_short <- function(table){
  table$ID <- gsub("\\..*","",table$ID)
  return(table)
}

DF <- name_short(DF)
res@rownames <- DF$ID

mart <- useMart(biomart="ensembl", dataset="mmusculus_gene_ensembl")
genes <- getBM(attributes = c("ensembl_gene_id", "uniprotswissprot"), 
                          values = DF$ID,
                          mart = mart)

names(genes)[1] <- "ID"
names(genes)[2] <- "gene_name"
```

Este codigo filtra el dataset genes por solamente aquellos nombres de proteinas asociados a un ID, ya que los que los ID sin un nombre de proteina asociado significan no haber estado en nuestra variable res.
```{r, eval =F}
res@rownames[res@rownames %in% genes[,2]] <- genes$ID[which(res@rownames %in% genes[,2])]
res@rownames
```


Este codigo podria servir para cambiar de ID de transcrito a ID de gen
```{r, eval=F}
genesT <- getBM(attributes = c("ensembl_gene_id", "ensembl_transcript_id"), 
                          values = DF$ID,
                          mart = mart)

names(genesT)[1] <- "ID"
names(genesT)[2] <- "gene_name"
```

```{r, eval =F}
res@rownames[res@rownames %in% genesT[,2]] <- genesT$ID[which(res@rownames %in% genesT[,2])]
res@rownames
```

#Preparar input

Para comenzar se tiene que cargar el csv cn la informacion de los resultados de DESeq2

```{r, eval = F}
resGSEA <- res[order(-res$log2FoldChange),] #Le pido que me ordene los genes de mayor a menos por log2FoldChange
resGSEA
```

```{r, eval = F}
gene_list <- resGSEA$log2FoldChange #Creo la lista de genes a partir de mayor a menos log2FoldChange
original_gene_list <- res$log2FoldChange
names(gene_list) <- rownames(res) #Le da el mismo nombre de columnas que nuestros genes
gene_list
```

#Gene Set Enrichment
Aqui se realiza un analisis de enriquecimiento de terminos GO.

```{r, eval =F}
library(clusterProfiler)
#keytypes(org.Mm.eg.db)
gse <- gseGO(gene_list, ont = "ALL", keyType = "ENSEMBL", OrgDb = "org.Mm.eg.db", eps = 1e-300)
as.data.frame(gse)
```

```{r}
require(DOSE)
dotplot(gse, showCategory=10, split=".sign", font.size=5) + facet_grid(.~.sign)
```
Lo que veo es que en mi control se encuentra suprimida la respuesta inmune comparada con la respuesta que vemos en LPS a 4 horas.

Tambien podemos evaluar los links entre nuestros genes y conceptos biológicos (términos GO o KEGG pathways) como un red. 

```{r}
cnetplot(gse, categorySize="pvalue", foldChange=gene_list, showCategory = 6)
```

Podemos observar en general respuesta relacionada a metabolismo celular, particularmente respiración

```{r}
library(ggplot2)
ridgeplot(gse) + labs(x = "enrichment distribution") + theme(text = element_text(size=1)) + theme_minimal()
```

Podemos observar en el eje x los cambios en el logFoldChange y en el y los GO relacionados, en general veos que los mayores cambios estan presentes en cosas relacionadas a metabolismo

```{r}
gseaplot(gse, by = "all", title = gse$Description[1], geneSetID = 1)
```
El punto mas alto es mi enrochment score y la altura es una visualizacionde cuan enriquecido esta mi lista de genes

```{r}
library(enrichplot)
terms <- gse$Description[1:3]
pmcplot(terms, 2010:2018, proportion=FALSE)
```
Aqui vemos la tendencia de publicaciones en PubMed correspondientes a mis GO mas importantes durante cierto periodo de tiempo.

```{r}
library(DOSE)
# Convert gene IDs for gseKEGG function
# We will lose some genes here because not all IDs will be converted
ids<-bitr(names(original_gene_list), fromType = "ENSEMBL", toType = "ENTREZID", OrgDb="org.Mm.eg.db")
 # remove duplicate IDS (here I use "ENSEMBL", but it should be whatever was selected as keyType)
dedup_ids = ids[!duplicated(ids[c("ENSEMBL")]),]

# Create a new dataframe df2 which has only the genes which were successfully mapped using the bitr function above
df2 = res[rownames(res) %in% dedup_ids$ENSEMBL,]

# Create a new column in df2 with the corresponding ENTREZ IDs
df2$Y = dedup_ids$ENTREZID

# Create a vector of the gene unuiverse
kegg_gene_list <- df2$log2FoldChange

# Name vector with ENTREZ ids
names(kegg_gene_list) <- df2$Y

# omit any NA values 
kegg_gene_list<-na.omit(kegg_gene_list)

# sort the list in decreasing order (required for clusterProfiler)
kegg_gene_list = sort(kegg_gene_list, decreasing = TRUE)
```

```{r}
kegg_organism = "dme"
kk2 <- gseKEGG(geneList     = kegg_gene_list,
               organism     = kegg_organism,
               nPerm        = 10000,
               minGSSize    = 3,
               maxGSSize    = 800,
               pvalueCutoff = 0.05,
               pAdjustMethod = "none",
               keyType       = "ncbi-geneid")
```






